【裁判字號】    91,勞訴,28
【裁判日期】    920520
【裁判案由】    撤銷任職等
【裁判全文】
臺灣台北地方法院民事判決  九十一年勞訴字第二八號
    原      告  縱橫聯運國際有限公司
    法定代理人  甲○○
    被      告  乙○○
    訴訟代理人  梁治律師
右當事人間請求撤銷任職等事件，本院判決如左：
    主    文
原告之訴暨假執行之聲請均駁回。
訴訟費用由原告負擔。
    事    實
甲、原告方面：
一、聲明：
（一）被告應將自民國九十年三月七日離職後一年內於第三人凱駿國際有限公司任職
      所得新台幣八十萬二千元給付原告。
（二）願供擔保，請准宣告假執行。
二、陳述：
（一）原告於民國八十九年一月二十八日因業務需要聘僱被告擔任副總經理，雙方約
      定被告如日後離職，一年內不得進行任職於相關行業，詎被告於九十年三月七
      日離職後，旋於與原告所經營業事相類似之「凱駿國際有限公司」擔任經理職
      務，被告之行為顯然已違反雙方前開競業禁止之約定，應以被告之行為所得受
      之利益為計算，賠償原告之損失。
（二）本件聘僱契約競業禁止約款並無權利濫用：
      查離職員工之競業限制約定，其限制之時間、地區、範圍及方式，在社會一般
      觀念及商業習慣上，可認為合理適當且不危及受限制當事人之經濟生存能力，
      其約定並非無效。原告經營海運承攬運送業，有營業上之秘密及與顧客信賴之
      關係，即有依競業禁止特約保護之利益存在。被告原擔任原告公司副總經理，
      為公司之主要營業榦部，對原告之營業秘密知之甚詳，原告為保護賴以營運存
      續之利益，自有限制高級主管離職後禁止競業之必要，況本件前開約款僅限制
      高級主管離職後一年內負有不得於與原告所營事業相關之行業任職之義務，且
      係出於被告之同意，亦無違反強制規定，即無權利濫用之可言。
（三）原告得類推適用民法第五百六十三條第一項規定，請求被告將其因競業行為所
      得之利益，作為原告公司損害之賠償：
      公司經理人違反公司法第三十二條競業之規定者，公司得依民法第五百六十三
      條之規定，請求經理人將其因競業行為所得之利益作為損害賠償。原告經營海
      運承攬運送業，有營業上之秘密及與顧客信賴之關係，即有依競業禁止特約保
      護之利益存在。被告原擔任原告公司之副總經理，為公司之主要營業幹部，有
      為公司管理事務之權利，孰識公司之內情並洞悉公司營業上之機密甚詳，被告
      與原告公司間聘僱契約有關離職後禁止競業之約款，其用意與公司法第三十二
      條及民法第五百六十二條、第五百六十三條第一項等規定之立法目的相符，原
      告應得類推適用民法第六百三十三條第一項規定，請求被告將其因競業行為所
      得之利益，作為原告公司損害之賠償。
（四）原告得依本件競業禁止約款債務不履行及民法第二百三十一條第一項、第一百
      八十四條第一項後段規定，請求被告負損害賠償責任：
      被告明知其離職後負有競業禁止之義務，卻仍執意違反，致原告公司受有損害
      ，被告於離職當更公開向原告之受僱人及與原告有合作或競業關係之其他公司
      人員表明其將另行開設一家海運承攬公司。且被告離職後確實立即於與原告所
      營事業相類似之凱駿公司任職總經理，違反雙方上開競業禁止約款，即屬競業
      禁止義務之不完全給付，原告得依民法第二百三十一條第一項關於給付遲延之
      規定，請求被告負損害賠償責任。再者，被告之行為亦屬故意以背於善良風俗
      方法加損害於他人，就其行為造成原告之損害，原告亦得依民法第一百八十四
      條第一項後段規定，請求被告負損害賠償責任，即請求被告應將九十年三月七
      日離職後一年內於第三人凱駿公司及其他第三人公司任職所得利益全部給付原
      告。
（五）被告離職後確實至凱駿公司擔任總經理，其至凱駿公司任職所得利益八十萬二
      千元應全部給付原告：
  １、被告離職後確至凱駿公司擔任總經理，且於凱駿公司公司變更登記事項卡上登
      記為經理人，並為凱駿公司參加台北市海運承攬運送商業同業公會之會員代表
      ，凱駿公司亦於九十年三月二十八日為被告申辦參加勞工保險，被告確實於九
      十三年三月起即任職於凱駿公司。
  ２、依財政部台北市國稅局松山稽徵所九十一年四月一日財北國稅松資字第○九一
      ○○○八九七復凱駿公司申請更正九十年扣繳憑單所附申請項目更正前後對照
      表可知，凱駿公司原申報被告九十年度薪資給付總額為八十萬二千元，雖凱駿
      公司以「誤將陳毓章、廖楊金魚姓名與身分證字第錯打」為由申請更正該公司
      九十年度各類所得扣繳憑單，惟查：凱駿公司早於九十一年一月二十九日即已
      完成九十年度綜合所得稅各類所得網路申報，卻在三月二十六日申請更正，有
      悖於公司經營運作之常理。而廖楊金魚已六十八歲，其戶籍地址與被告相同，
      與被告應有親屬關係，凱駿公司原申報之被告九十年度薪資給付總額，應係給
      付予被告，而非該公司嗣後更正之廖楊金魚。
（五）原告受有損害：
      被告九十年三月七日離職後，旋至與原告同樣經營海承攬運送業務之凱駿公司
      任職總經理，而被告任職原告公司期間，原有一家美加航線之客戶U.S.South
      West Express Inc係由被告經手負責接洽合約，已正進行簽約之前置事宜，惟
      尚未簽約。被告離職後該公司即因而未再與原告公司業務往來。被告並將該客
      戶帶至凱駿公司，成為該公司之合作對象，造成原告公司之損害。且原告公司
      美國線之營業利潤在九十年三月原告離職並至凱駿公司任職後，每月減少約四
      十萬元至五十萬元，截至同年七月份止，總計損失即高達二百萬元以上。
三、證據：提出公司章程影本、聘僱契約書影本、凱駿國際有限公司登記事項卡、最
    高法院七十五年度台第二四四六號判決影本、二○○一年三月七日被告致原告公
    司之電子郵件、財政部台北市國稅局松山稽徵所函及其附件、凱駿公司申請更正
    書及其附件等件為證。
乙、被告方面：
一、聲明：原告之訴暨假執行之聲請均駁回。
二、陳述：
（一）原告以定式之聘雇契約約定被告如日後離職，一年內不得進行任職於相關行業
      ，顯違憲法第十五條之規定，並剝奪被告之工作權、生存權等法定權益，依民
      法第七十一條規定，兩造間所訂之聘雇契約有關離職後一年內，不得進行任職
      於相關行業之約定部分，應屬無效，且被告並非該條款所指之高級一級主管，
      應無該條款之適用，又原告對離職後一年內被告之生活如何維持，或應支付相
      對之一年薪資以維生活並無約定，顯有權利濫用之可議。
（二）被告係於九十年三月七日因與原告工作理念不合，而自動請辭並經原告同意後
      始離職，且未領有資遣費或安家費等補助，被告並無不完全給付或故意以背於
      善良風俗之方法加損害於他人之情事。又被告並非原告之股東或董事，且已離
      職，並無兼任之情事，原告主張依民法第二百三十一條規定請求被告負遲延賠
      償責任，亦屬無據。又民法第五百六十二條、第五百六十三條係對於經理人任
      職於商號期間，競業禁止之規定，經理人離職後，即無該條之適用。
（三）原告主張訴訟標的為損害賠償，自應證明受有何損害，不得片面責摘被告確有
      於凱駿公司領得薪資八十萬二千元，即為原告受有之損害。
（四）凱駿公司業於九十一年三月二十六日向財政部台北市國稅局松山稽徵所申請更
      正被告九十年度扣繳憑單，並經准許在案，足證被告並無薪資所得。而勞健保
      資料與薪資所得並無相當因果關係，蓋以他人公司為投保單位以享有勞健保之
      權益，為所常見，被告及其父母以凱駿公司為投保單位，不足為被告任職於凱
      駿公司之證據。
三、證據：提出財政部台北市國稅局松山稽徵所財北國稅松山資字第○九一○○○四
    七九八號函影本、被告勞工保險卡影本等件為證。
    理    由
一、本件原告主張：原告公司於八十九年一月二十八日與被告簽訂聘僱契約，聘任被
    告為副總經理，負責海運承攬及運送之業務，約定被告如日後離職，一年內不得
    進行任職於相關行業。詎被告九十年三月七日離職後，旋至與原告同樣經營海承
    攬運送業務之凱駿公司任職總經理，違反雙方競業禁止之約定。被告任職原告公
    司期間，原有一家美加航線之客戶U.S.South West Express Inc係由被告經手負
    責接洽合約，已正進行簽約之前置事宜，惟尚未簽約。詎料被告離職後該公司即
    因而未再與原告公司業務往來。被告並將該客戶帶至凱駿公司，成為該公司之合
    作對象，造成原告公司之損害。且原告公司美國線之營業利潤在九十年三月原告
    離職並至凱駿公司任職後，每月減少約四十萬元至五十萬元，截至同年七月份止
    ，總計損失即高達二百萬元以上。而被告任職凱駿公司九十年度領有八十萬二千
    元之薪資所得等情，求為依民法五百六十三條第一項、第二百二十七條第一項、
    第二百三十一條第一項及第一百八十四條第一項後段，判命被告將自民國九十年
    三月七日離職後一年內於第三人凱駿公司所得利益八十萬二千元全部給付原告之
    判決。
二、被告則以：兩造競業禁止之約定，違反憲法第十五條保障人民生存權、工作權之
    規定，應屬無效。且該約定對於離職後一年內如何支付維持原告之生活並無約定
    ，有權利濫用之嫌。又被告並非該條款所指之高級一級主管，應無該條款之適用
    。被告係因理念不合並經原告同意後離職，並無不完全給付或以背於善良風俗之
    方法加他人之情事。且被告已離職，並非同時職兼任他職，原告依民法二百三十
    一條、第五百六十三條請求，顯屬無據。又被告於凱駿公司並無所得，該競業禁
    止條款無罰則之約定，原告亦未證明其受有損害，其請求並無依據等語，資為抗
    辯。
三、本件原告主張於八十九年一月二十八日與被告簽訂聘僱契約，聘任被告為副總經
    理，負責海運承攬及運送之業務，並於聘僱契約書第七條約定「乙方（即被告）
    如為高級一級主管職員，離職後一年內不得進行任職於相關行業」。嗣被上訴人
    於九十年三月七日離職之事實，業據其提出聘僱契約影本為證（見臺灣板橋地方
    法院三重簡易庭九十年重小調字第七八六號卷第十頁、第十一頁），並為被告所
    不爭執，原告此部分之主張，自堪信為真實。又原告主張被告原為被告公司高級
    一級主管，於九十年三月七日離職後，旋至與原告同樣經營海承攬運送業務之凱
    駿公司任職經理，違反雙方上開聘僱契約第七條競業禁止之規定。被告任職原告
    公司期間，原有一家美加航線之客戶U.S.South West Express Inc係由被告經手
    負責接洽合約，已正進行簽約之前置事宜，惟尚未簽約。詎料被告離職後該公司
    即因而未再與原告公司業務往來。被告並將該客戶帶至凱駿公司，造成原告公司
    之損害。原告公司美國線之營業利潤在九十年三月原告離職並至凱駿公司任職後
    ，每月減少約四十萬元至五十萬元，截至同年七月份止，總計損失即高達二百萬
    元以上，依民法五百六十三條第一項、第二百二十七條第一項、第二百三十一條
    第一項及第一百八十四條第一項後段規定，被告應將其離職後一年內於第三人凱
    駿公司所得利益八十萬二千元全部給付原告以為賠償云云，則為被告所否認，並
    以前開情詞置辯。是本件應分就下列各項析述之：１、系爭競業禁條款是否有效
    、２、被告有無為競業之行為、３被告應否給付原告八十萬二千元作為損害賠償
    ？經查：
（一）系爭競業禁止條款是否有效：
  １、本件就系爭聘僱契約書之內容觀之，其作用在於規範受僱人離職後之義務，重
      在受僱人之承諾，本件原告提出要約後，既經原告簽名蓋章，顯見兩造就契約
      內容之意思表示已合致。而憲法第十五條規定，人民之生存權、工作權及財產
      權應予保障，乃國家對人民而言。又人民之工作權並非一種絕對之權利，此觀
      諸憲法第二十三條之規定而自明。本件原告為保護其營業秘密，惟恐其高級主
      管於離職後洩漏其工商業上之秘密，防止員工於離職後為同業服務及同業間惡
      性競爭，互相挖角之不當行為乃於其員工進入公司任職之初，與員工簽訂聘僱
      契約書，約定任職高級一級主管之員工於離職日起一年內不得任職於與公司相
      關行業，其所約定之禁止競業期間為一年，期間尚非久遠，且僅限制其高級一
      級主管於離職後不得從事與原告營業相關之行業，該項競業禁止之約定，其約
      定限制之時間、範圍及方式，在社會一般觀念及商業及商業習慣上，經核尚屬
      合理適當且不危及被告之經濟生存能力，依契約自由原則，尚非過當，且既出
      於被告之同意，與憲法保障人民工作權之精神並不違背，亦未違反其他強制規
      定，且與公共秩序無關，自非無效。被告辯稱上開競業禁止之約定，違反憲法
      第十五條保障人民生存權、工作權之規定為無效云云，尚非可採。又有無給予
      待業補償，應僅得作為斟酌違約金考量因素之一，此期間內，縱令未有補償之
      約定亦不影響該競業禁止約定之效力。被告主張該約定對於離職後一年內如何
      支付維持原告之生活並無約定，有權利濫用之嫌，亦非可取，系爭競業禁止條
      款應屬有效。
  ２、又被告於原告公司原擔任副總經理之職，為公司之主要榦部，負責海運承攬及
      運送之業務，為兩造所不爭，被告既為公司之副總經理，有為公司管理事務之
      權利，自屬公司之高級一級主管，而應受聘僱契約競業禁止條約之拘束，被告
      辯稱其非原告公司高級一級主管，不受該競業條項之拘束云云，亦無可取。
（二）被告有無為競業之行為：
      原告主張被告於離職後旋至訴外人凱駿公司任職，而凱駿公司經營國際貿易、
      海運承攬運送及航空貨運承業務，為與原告公司有競爭關係之公司，被告並以
      凱駿公司總經理之身分代表凱駿公司參加台北市海運承攬運送商業同業公會等
      情，業據其提出凱駿公司變更登記事項卡影本、台北市海運承攬運送商業同業
      公會會員名冊影本為證（見本院卷第十五頁、第十六頁、第九十六頁、第九十
      七頁）。被告雖辯稱並未任職於凱駿公司，只是基於朋友關係去幫忙，亦無領
      取報酬云云，惟查凱駿公司之變更登記事項卡上登記被告為該公司之經理人，
      凱駿公司並於九十年三月二十八日為被告投保勞工保險，有該公司變更登記事
      項卡影本、勞工保險被保險人投保資料表、及凱駿公司勞工保險加保申報表影
      本在卷可稽（見本院卷第十六頁、第八十四頁、第八十九頁）。又凱駿公司雖
      於九十一年三月二十六日向財政部台北市國稅局松山稽徵所，申請更正原申報
      之九十年度薪資所得扣繳憑單，將薪資所得人由被告更正為廖楊金魚，經獲准
      更正在案，惟查被告係以凱駿公司員工之身分參加勞工保險，而廖楊金魚則係
      以被告之眷屬身分參加勞工保險，此有凱駿公司保險對象投保異動清冊在卷可
      稽（見本院卷第一三三頁至一三六頁），被告為凱駿公司員工而無薪資所得，
      廖楊金魚為員工眷屬而有薪資所得，顯違常情，被告辯稱其未任職凱駿公司且
      未領有報酬云云，洵無足取，原告主張被告離職後至與原告有競爭關係之凱駿
      公司任職，違反兩造競業禁止條款，應為可取。
（三）被告應否給付原告公司八十萬二千元以為損害賠償：
      查兩造聘僱契約僅約定被告於離職後一年內不得任職於相關行業，就被告違反
      競業禁止條款時，並無違約賠償之約定（見臺灣板橋地方法院三重簡易庭九十
      年重小調字第七八六號卷第十頁）。原告雖主張被告違反競業禁止條款，應類
      推類用民法五百六十三條第一項、第二百二十七條第一項、第二百三十一條第
      一項及第一百八十四條第一項後段規定，應將其九十年度任職凱駿公司之所得
      八十萬二千元給付原告以為賠償云云。惟查：
  １、按民法第五百六十三條第一項規定「經理人或代辦商，有違反前條規定之行為
      時，其商號得請求因其行為所得之利益，作為損害賠償」，係就經理人任職期
      間違反競業禁止義務時，許商號請求因其行為所得之利益，作為損害賠償，以
      資救濟。而所謂類推適用，乃法律規範對於應規定事項根本未設規定，致乏裁
      判依據時，所使用之法律補充方法，而所謂法律未規定，必須由於立法者之疏
      忽、未預見，或情況變更而產生者為限，立法者有意不規定或有意不適用於類
      似情況者，則非欠缺，而不得類推適用。經查員工離職後，並非必有競業禁止
      之必要，則員工離職後應否負競業禁止之義務，及違反競業禁止義務之效果如
      果，企業可視其情況與員工協議，法律就離職後員工之競業禁止及違反之效果
      ，未為如民法第五百六十二條、第五百六十三條就商號經理人代辦商之競業禁
      止及違反效果之規定，並非立法者之疏漏，而無得類推適用之情形，原告主張
      被告違反兩造競業禁止條款，其得類適用民法第五百六十三條第一項規定，請
      求被告給付其任職於凱駿公司之所得以為賠償，應無可採。
  ２、又按因可歸責於債務人之事由，致為不完全給付者，債權人得依關於給付遲延
      或給付不能之規定行使其權利。債務人遲延者，債權人請求其賠償因遲延而生
      之損害。又故意以背於善良風俗之方法，加損害於他人者，應負損害賠償責任
      ，固為民法第二百二十七條第一項、第二百三十一條第一項及第一百八十四條
      第一項後段所明定，惟債權人或受損害人得依上開規定請求損害賠償者，以其
      受有損害為要件。又當事人主張有利於己之事實者，就其事實有舉證之責任，
      民事訴訟法第二百七十七條前段定有明文，故債權人或受損害人依上開規定請
      求損害者者，應先舉證證明其因債務人或加害人之行為而受有損害之事實。本
      件經查，原告雖以被告任職原告公司時主要負責係搜集美國線各航線運費之市
      場價格裕與船公司洽談合約等，被告之離職造成原告公司與船公司之美國航線
      合約無法取得最理想之運費價格，原有一家美加航線之客戶U.S.South   West
      Express  Inc係被告經手負責接洽合約，已正進行簽約之前置事宜，詎被告離
      職後該公司即未再與原告公司業務往來。被告並將該客戶帶至凱駿公司，成為
      該公司之合作對象，致原告公司之美加航線之營業利潤自九十年三月起每月減
      少約四十萬至五十萬元，截至同年七月損失已高達二百萬元以上，而主張其因
      被告違反競業禁止條款於離職後至同業公司任職而受有損害云云，惟查，原告
      主張被告將其客戶帶至凱駿公司，未經舉證以實其說，且為被告所否認，自無
      可取。而公司能否與船公司美國航線訂約取得最理想之運費價格，主要繫於繼
      任被告職務者之能力與原告公司之經營策略，原告未據提出具體事證，空言主
      張係被告之競業行為所致，應無可取。又影響營業利潤之原因很多，舉凡經營
      策略、專業能力、人員之任用與配置及經濟環境景氣等等，對於企業營業之利
      潤均有影響，原告未據提出任何足資證明被告有為何損害原告利益行為之積極
      證據，自難遽以其營業利潤降低，即認係因被告之競業行為而受有損害。原告
      既未能證明其因被告之競業行為而受有損害，則其依債務不履行、侵權行為之
      規定，請求被告賠償其損害，即無可取。
四、綜上所述，兩造聘僱契約關於競業禁止條款為屬有效，被告應受其拘束，其離職
    後至與原告公司有競爭關係之凱駿公司任職，固違反競業禁止義務，惟兩造聘僱
    契約就競業禁止義務之違反，並無違約金之約定，而法律就此並無漏洞，非可類
    推適用民法第五百六十二條、第五百六十三條規定，原告復無法證明其確因被告
    之競業行為而受有損害，則其依不完全給付、給付遲延及侵權行為之法律關係，
    請求被告給付於凱駿公司所得之利益八十萬二千元以為賠償，為無理由，應予駁
    回。原告之訴既經駁回，其假執行之聲請亦失所依據，應併予駁回。
五、結論：本件原告之訴為無理由，並依民事訴訟法第七十八條，判決如主文。
中      華      民      國    九十二    年      五      月     二十     日
                                勞工法庭法      官  張靜女
右為正本係照原本作成
如對本判決上訴，須於判決送達後廿日內向本院提出上訴狀
中      華      民      國    九十二    年      五      月     二十     日
                                        法院書記官  林桂玉


司法院資訊處製作；財團法人民間司法改革基金會備份。
